臺北高等行政法院判決　　　　　　　　　　　　　　　九十三年度簡字第六○三號
　　原　　　告　甲○○
　　被　　　告　財政部臺灣省北區國稅局
　　代　表　人　許虞哲（局長）
　　訴訟代理人　丁○○
右當事人間因綜合所得稅事件，原告不服財政部中華民國九十三年二月二十三日台財
訴字第○九三○○○二五五八號訴願決定（案號：第00000000號），提起行
政訴訟。本院判決如左：
　　主  文
原告之訴駁回。
訴訟費用由原告負擔。
　　事  實
一事實概要：原告民國（下同）九十年度綜合所得稅結算申報，列報扶養其他親屬曾
  筱晴、曾筱容、曾詠霖、曾岳豐、吳竺篔、吳竺融、吳竺諳等七人免稅額計新台幣
  （下同）五一八、○○○元，案經被告予以剔除，核定其綜合所得總額為三、五九
  八、四三一元，淨額為二、九二七、八二五元，補徵稅額一○○、四二九元，原告
  不服，申請復查，經被告以九十二年十一月二十四日北區國稅法二字第○九二○○
  三三五八六號復查決定，維持原核定，提起訴願，亦遭決定駁回，原告猶表不服，
  乃向本院提起行政訴訟。
二兩造聲明：
　(一)原告聲明：訴願決定及原處分均撤銷。
  (二)被告聲明：駁回原告之訴。
三兩造之爭點：
  原告主張其確實扶養曾筱晴等七人，並依規定檢附相關證明文件，且該七人父母經
  濟能力不足，被告應准其列報扶養免稅額，是否可採？
　(一)原告主張：
    1.原告親屬曾筱晴、曾筱容、曾岳豐、曾詠霖、吳竺篔、吳竺融、吳竺諳等七人
      均就學中，因曾筱晴、曾筱容、曾岳豐三人父親曾鑫桐（原告之兄），於七十
      四年六月二十五日死亡，及其他曾詠霖、吳竺篔、吳竺融、吳竺諳等共七人均
      無謀生能力：其父母經濟狀況不佳，原告較其父母有能力扶養，故同居一戶，
      且確受原告扶養與負擔生活費用：原告於申請復查時檢附同居一戶之戶口名簿
      影本、該等親屬父母身分證影本、切結書和里長證明書，豈料未獲被告採認。
      原告報稅時即依被告綜合所得節稅手冊免稅額篇，及稅務問題電腦題庫語音及
      傳真查詢目錄第一二一○題，附上戶口名簿及身分證，申請復查時再附該等親
      屬父母身分證影本、切結書、里長證明書，應足以證明該等親屬確受原告扶養
      之事實。
    2.所得稅法有關個人綜合所得稅「免稅額」之規定，其目的在以稅捐之優惠使納
      稅義務人對特定親屬或家屬盡其法定扶養義務，原告九十年扶養親屬曾筱晴等
      人均依被告規定申報綜合所得稅，卻遭被告剔除免稅額，非常不合情理；依民
      法第一一一九條「扶養之程度，應按受扶養權利者之需要與負扶養義務者之經
      濟能力及身分定之」第一一二○條「扶養之方法，由當事人協議定之：不能協
      議時，由親屬會議定之。」第一一二一條「扶養之程度及方法當事人得因情事
      之變更，請求變更之」，原告確實扶養親屬併依被告規定陳報證明文件，卻未
      被採納，明顯剝奪原告應有之權益。
    3.九十年度親屬曾筱晴等人與原告同住一戶，且確受原告扶養與負擔生活費用；
      受扶養人曾筱晴、曾筱容、曾岳豐三人父親曾鑫桐過世，由原告扶養：及其他
      曾詠霖、吳竺篔、吳竺融、吳竺諳等父母雖有所得，但僅夠其開銷，雖有房屋
      但需繳貸款，且亦僅為自己居住使用，雖有汽車但為謀生工具，另確有繼承之
      祖產農牧用地，但均僅持分而已，且因持分過小任由他人耕作，還需每年繳地
      價稅，致使其父母無扶養能力。
　(二)被告主張：
    1.查納稅義務人列報扶養其他親屬或家屬應提出同居一家，且確有扶養事實之證
      明文件。原告所提示受扶養者父母親之切結書及村里長證明，僅為列報扶養親
      屬的「形式要件」，而非扶養事實之實質證明，合先陳明。
    2.次查曾筱晴、曾筱容及曾岳豐三人之父親曾鑫桐確於七十四年六月二十五日死
      亡，惟其母蔡秀蘭已再婚，登記配偶為乙○○，且於七十八年生下曾詠霖，本
      件受扶養之其他親屬曾筱晴、曾筱容、曾詠霖、曾岳豐等四人之父母乙○○、
      蔡秀蘭當年度有營利、薪資所得計三十餘萬元，且有多筆房屋及土地資產；另
      查吳竺篔、吳竺融、吳竺諳等三人之父母丙○○、曾瓊慧當年度亦有薪資、利
      息所得計六十餘萬元，且有多筆房屋、土地、汽車資產，據此，尚難證明原告
      所列報之其他扶養親屬之父母無能力扶養其自己之兒女，原告與其列報扶養之
      其他親屬當年度雖同一戶籍，惟依民法之規定，原告為後順序扶養者，因未能
      提出先順序者無法履行扶養義務之合理證明文件，是其主張委無足採，原告縱
      有資助，其資助行為乃「念同宗之誼而給予津貼，此種慈惠施與行為，乃本於
      雙方之感情而生，於法原不能援為要求扶養之根據。」最高法院二十年上字第
      二九九號著有判例，是原告請求追認免稅額，核不足採，原核定並無不合，請
      予維持。
　　理  由
一本件原告起訴後，被告之代表人已由林吉昌更換為許虞哲，被告新代表人許虞哲具
  狀聲明承受訴訟，於法有據，應予准許。
二按「免稅額：納稅義務人按規定減除其本人、配偶及合於左列規定扶養親屬之免稅
  額。……（四）納稅義務人其他親屬或家屬，合於民法第一千一百十四條第四款及
  第一千一百二十三條第三項之規定，未滿二十歲或滿六十歲以上無謀生能力，確係
  受納稅義務人扶養者。但受扶養者之父或母如屬第四條第一款及第二款之免稅所得
  者，不得列報減除。」為所得稅法第十七條第一項第一款第四目所明定。次按「左
  列親屬互負扶養之義務：一、直系血親相互間。二、夫妻之一方，與他方之父母同
  居者，其相互間。三、兄弟姊妹相互間。四、家長家屬相互間。」、「負扶養義務
  者有數人時，應依左列順序定其履行義務之人：一、直系血親卑親屬。二、直系血
  親尊親屬。三、家長。四、兄弟姊妹。五、家屬。六、子婦、女婿。七、夫妻之父
  母。」、「因負擔扶養義務而不能維持自己生活者，免除其義務。」、「稱家者，
  謂以永久共同生活為目的而同居之親屬團體。」及「家置家長。同家之人，除家長
  外，均為家屬。雖非親屬而以永久共同生活為目的同居一家者，視為家屬。」分別
  為民法第一千一百十四條、第一千一百十五條、第一千一百十八條前段、第一千一
  百二十二條及第一千一百二十三條所明定。又「所得稅法有關個人綜合所得稅『免
  稅額』之規定，其目的在以稅捐之優惠使納稅義務人對特定親屬或家屬盡其法定扶
  養義務。所得稅法第十七條第一項第一款第四目規定，：：，得於申報所得稅時按
  受扶養之人數減除免稅額，固須以納稅義務人與受扶養人同居一家為要件，惟家屬
  者，以永久共同生活之目的而同居為要件，納稅義務人與受扶養人是否為家長家屬
  ，取決於其有無共同生活之客觀事實，：：」復為司法院釋字第四一五號解釋所釋
  示。
三本件原告九十年度綜合所得稅結算申報，列報扶養其他親屬曾筱晴、曾筱容、曾詠
  霖、曾岳豐、吳竺篔、吳竺融、吳竺諳等七人免稅額計五一八、○○○元，案經被
  告予以剔除，核定其綜合所得總額為三、五九八、四三一元，淨額為二、九二七、
  八二五元，補徵稅額一○○、四二九元，原告不服，循序申請復查，提起訴願，遞
  遭決定駁回，原告猶表不服，復起訴主張其確實扶養曾筱晴等七人，並依規定檢附
  起訴狀事實欄所載理由等語。
四查原告九十年度綜合所得稅結算申報，其中列報扶養親屬曾筱晴（六十八年出生）
  、曾筱容（六十九年出生）、曾岳豐（七十一年出生）之父親曾鑫桐於七十四年死
  亡，母親蔡秀蘭已再婚，配偶為曾火焱，於七十八年生下曾詠霖，曾筱晴等四人雖
  與原告同戶籍，惟曾火焱與蔡秀蘭當年合計有薪資及營利所得三十餘萬元，且有多
  筆房地，此有各類所得清單及財產歸屬清單附原處分卷可稽，非無扶養能力之人；
  另列報扶養親屬吳竺篔（七十三年出生）、吳竺融（七十七年出生）、吳竺諳（七
  十八年出生）等三人，與原告不同戶籍，吳竺篔等三人之父母丙○○、曾瓊慧當年
  度合計有薪資、利息所得六十餘萬元，並有多筆房地及汽車，此亦有各類所得資料
  清單及財產歸屬清單附原處分卷可憑，亦非無扶養能力之人，且原告復未具體證明
  曾筱晴等七人之先順位扶養義務人欠缺扶養能力，又未確實證明曾筱晴等七人由其
  扶養之事實，從而被告剔除原告列報扶養上開七人之免稅額五一八、○○○元，揆
  諸首揭規定及說明，並無違誤，訴願決定，予以維持，亦無不合，原告起訴意旨，
  非有理由，應予駁回。
五據上論結，本件原告之訴為無理由，依行政訴訟法第二百三十六條、第九十八條第
  三項前段，判決如主文。
中　　　華　　　民　　　國　　九十三　　年　　 十二 　　月　　　八　　　日
                　　 臺 北 高 等 行 政 法 院   第 四 庭
                                               法  　官  　黃本仁
右為正本係照原本作成。
本件以訴訟事件所涉及之法律見解具有原則性者為限，始得於本判決送達後二十日內
向本院提出上訴狀並表明上訴理由，如已於本判決宣示後送達前提起上訴者，應於判
決送達後二十日內補具上訴理由（均按他造人數附繕本），且經最高行政法院許可後
方得上訴。
中　　　華　　　民　　　國　　九十三　　年　　 十二 　　月　　　十　　　日
            　　　　　　　　　  　             書 記 官  　姚國華
